【裁判字號】    95,台上,1242
【裁判日期】    950309
【裁判案由】    違反著作權法
【裁判全文】
最高法院刑事判決            九十五年度台上字第一二四二號
    上  訴  人  甲○○
    選任辯護人  江信賢律師
                蔡麗珠律師
上列上訴人因違反著作權法案件，不服台灣高等法院台南分院中
華民國九十四年一月二十七日第二審判決（九十三年度重上更(一)
字第五九二號，起訴案號：台灣台南地方法院檢察署八十八年度
營偵字第四八六、五０六、一三七四、一三七五號、八十八年度
偵字第四一七四、一一九二０號），提起上訴，本院判決如下：
    主  文
原判決撤銷，發回台灣高等法院台南分院。
    理  由
本件原判決認定上訴人甲○○在台南縣佳里鎮○○路開設金智行
，販賣電視遊樂器與遊戲光碟等相關產品，並以為生活之資，其
明知「ＳＥＧＡ」及「ＳＥＧＡＳＡＴＵＲＮ」係日商西雅企業
股份有限公司（下稱西雅公司），「ＰＳ設計圖」係日商新力電
腦娛樂股份有限公司（下稱新力公司），「ＣＡＰＣＯＭ」係日
商卡波光股份有限公司（下稱卡波光公司）、「ＫＯＮＡＭＩ及
圖」係日商可樂美股份有限公司（下稱可樂美公司）、「ＫＯＥ
Ｉ及圖」係日商光榮股份有限公司（下稱光榮公司）、「ＮＡＭ
ＣＯ」係日商南歌股份有限公司（下稱南歌公司）、「ＨＵＤＳ
ＯＮＳＯＦＴ及圖」係日商哈得遜股份有限公司（下稱哈得遜公
司），分別在我國註冊取得商標專用權之商標圖樣，指定使用於
上開公司開發「ＰＬＡＹＳＴＡＴＩＯＮ」與「ＳＥＧＡＳＡＴ
ＵＲＮ」家庭用電視遊樂器、電腦程式磁碟片、遊戲程式卡、電
視遊樂器用程式卡匣與光碟片等商品並均取得著作財產權之視聽
著作，且均係世界著名電視遊樂器軟體設計、製造商，產品頗受
消費者愛用，未經該等公司或著作財產權人之同意與授權，不得
擅自營利而交付他人，竟基於意圖欺騙他人之犯意，未經上開公
司之同意與授權，自民國八十七年七月間起，向不詳姓名年籍綽
號「阿凱」者，以每片光碟新台幣（下同）三十五元之價格，陸
續購入盜版之上開公司之遊戲光碟，再先後多次以每片五十元價
格，販賣給不特定人以營利為常業，上開盜版光碟中十片於外包
裝上印有「ＰＳ設計圖」商標，其中七片於外包裝上印有「ＳＥ
ＧＡ」及「ＳＥＧＡＳＡＴＵＲＮ」商標圖樣，且上開盜版光碟
在電腦或電視遊樂器上執行時，螢幕上會出現上開公司名稱、商
標及條碼等表彰該公司用意之證明，致與上開公司之產品相混淆
，足以生損害於上開公司，迄八十八年二月八日為法務部調查局
台南市調查站查獲等情，係以一行為而觸犯著作權法、商標法、
行使偽造私文書三罪名，因而撤銷第一審之判決，改判依想像競
合之例從一重論處上訴人以犯明知為侵害著作權之物，意圖營利
而交付為常業罪刑，固非無見。
惟查：（一）有罪判決書之事實記載，為適用法令之準據，法院
應將依職權認定與論罪科刑有關之事實，翔實記載，然後於理由
內逐一說明其憑以認定之證據，並使事實認定與理由說明，互相
適合，方為合法。經查１、按刑法上之常業犯，固不以專賴該犯
罪為其生活之唯一憑藉為必要，然必須行為人反覆實施此類犯罪
為業，而恃以維生者，始屬相當。此項要件，不但應於事實欄明
白認定，並應於理由內詳敘其憑以認定之證據，方足以論罪科刑
。原判決事實欄記載上訴人「開設金智行，販賣電視遊樂器與遊
戲光碟等相關產品，並以為生活之資……自八十七年七月間起…
…以每片三十五元之價格，陸續購入盜版之上開公司之遊戲光碟
，再先後多次以每片五十元價格，販賣給不特定人以營利為常業
」等情（見原判決第一頁倒數第一行至第二頁倒數第三行），是
僅認定上訴人係以販賣電視遊樂器與遊戲光碟等相關產品維生，
對於上訴人究竟如何依賴販賣盜版光碟所得維生？並未詳加認定
明確記載，已不足為適用法律之依據。且理由僅敘明上訴人「開
設金智行，販賣電視遊樂器與遊戲光碟等相關產品，並向不詳姓
名之綽號『阿凱』之人，購買盜版光碟出售，反覆實施之行為甚
明，顯然有此為常業之意思」等語（見原判決第十八頁第二至四
行），復未詳細說明其憑以認定之證據及理由，即遽論上訴人以
販賣盜版光碟為常業，亦有判決不載理由之違背法令。２、按光
碟片如已記載儲存表意人之意思或思想，藉機器或電腦之處理所
顯示之聲音、影像或符號，足以為表示其用意之證明者，依刑法
第二百二十條第二項之規定，應認係準文書之一種。擅自重製他
人之光碟片即所謂仿冒或盜版之光碟片，其外觀包裝雖無被害人
公司名稱及授權生產文字，惟如該光碟片內已燒錄儲存被害人公
司名稱及授權生產文字，藉機器或電腦之處理，螢幕會顯示被害
人公司名稱及授權生產文字，足以生損害於公眾或他人，應認係
偽造之準文書。至販賣此等仿冒之光碟片，是否成立刑法第二百
十六條之行使偽造文書罪，應依販賣者主觀之意思及客觀之行為
，以資審斷。如販賣者主觀上係以偽作真之意思販賣，且知買受
者一經藉機器或電腦之處理，仿冒光碟內容之偽造準文書必當顯
現，仍予以出售，將該偽造之準文書置於可能發生文書功能之狀
態下，應認係對偽造準文書之內容有所主張之行使行為，苟足以
生損害於公眾或他人，即應成立行使偽造文書罪；若販賣者主觀
上並無以偽作真之意思，則不成立行使偽造文書罪，此為本院近
來所持之見解。原判決事實欄僅記載上訴人購入盜版光碟，販賣
以營利，上開盜版光碟在電腦或電視遊樂器上執行時，於螢幕上
會出現西雅公司等公司名稱、商標及條碼等表彰該公司用意之證
明，致與上開公司之產品相混淆，足以生損害於上開公司等情（
見原判決第二頁倒數第五行至第三頁第一行），對於上訴人出售
該盜版光碟並交付買受者時，有無以偽作真之意？是否知悉買受
者一經藉機器或電腦之處理，盜版光碟內容之偽造準私文書必當
顯現，仍予以出售而將該偽造之準私文書置於可能發生文書功能
之狀態下，而得認係對偽造準私文書之內容有所主張之行使行為
？等有關是否該當行使偽造準私文書之犯罪事實，記載並不明確
，已難憑為適用法則之依據。理由欄復逕以買受者明知上訴人所
販賣者為盜版光碟，經電視遊樂器執行時，於電視螢幕上除顯示
上開註冊商標外，另會出現公司授權文字，即認上訴人販賣各該
盜版光碟，於交付時即與行使無異（見原判決第四頁第十至十六
行、第五頁第八至十四行），理由之說明亦有欠完備。３、原判
決事實欄認定上訴人購入之盜版光碟中「十片於外包裝上印有『
ＰＳ設計圖』商標，其中七片於外包裝上印有『ＳＥＧＡ』及『
ＳＥＧＡＳＡＴＵＲＮ』商標圖樣」等情（見原判決第二頁倒數
第二至三行），惟理由欄則稱上訴人「所販賣之仿冒遊戲光碟片
，其外包裝固無西雅等公司之商標，然……」等語（見原判決第
六頁第十三行），對於上訴人所販賣之盜版光碟，其外包裝上有
無西雅公司及新力公司之上開商標，事實之認定與理由之說明亦
顯然齟齬。（二）科刑判決所認定之事實，與所採之證據不相適
合者，屬證據上理由矛盾，其判決當然違背法令。原判決認定上
訴人販賣之盜版光碟在電腦或電視遊樂器上執行時，於螢幕上會
出現西雅公司、新力公司、卡波光公司、可樂美公司、光榮公司
、南歌公司、哈得遜公司名稱、商標及條碼等表彰各該公司用意
之證明，致與上開公司之產品相混淆，足以生損害於上開公司等
情，所援引之證據為檢察官偵查中之勘驗筆錄（見原判決第三頁
倒數第三行），然查卷附該勘驗筆錄僅記載：勘驗「死寂之城」
、「ＴＯＰ  ＧＵＮ  ＦＩＲＥ  ＡＴ  ＷＩＬＬ」、「公開手
記」、「迷你Ｆ」、「麻雀」、「真女神轉生」各一片遊戲光碟
，前四片光碟出現粉紅色、天藍色與黃色「ＰＳ」商標圖樣，及
「ＰＬＡＹＳＴＡＴＩＯＮ  ＬＩＣＥＮＳＥＤ  ＢＹ  ＳＯＮ
Ｙ  ＣＯＭＰＵＴＥＲ  ＥＮＴＥＲＴＡＩＮＭＥＮＴ  ＩＮＣ
．」，後二片光碟出現白底藍字「ＳＥＧＡ」商標圖樣，及「Ｐ
ＲＯＤＵＣＥＤ  ＢＹ  ＯＲ  ＵＮＤＥＲ  ＬＩＣＥＮＳＥＤ
ＦＲＯＭ  ＳＥＧＡ  ＥＮＴＥＲＰＲＩＳＥ  ＬＴＤ．」等關
於西雅公司及新力公司之商標及各該公司名稱授權字樣（見八十
八年度營偵字第四八六號偵查卷第六九頁），並無卡波光公司、
可樂美公司、光榮公司、南歌公司、哈得遜公司之公司名稱、商
標圖樣，則原判決引據該勘驗結果，認卡波光公司、可樂美公司
、光榮公司、南歌公司、哈得遜公司同受損害，核與卷內證據資
料明顯不符。（三）按判決適用法則不當者，為違背法令。１、
光碟片如已記載儲存表意人之意思或思想，藉機器或電腦之處理
所顯示之聲音、影像或符號，足以為表示其用意之證明者，並非
刑法第二百十條純正之私文書，而係刑法第二百二十條第二項以
文書論之準私文書，已如前述，倘已達行使之程度，應論以刑法
第二百十六條、第二百二十條第二項、第二百十條之行使準私文
書罪，乃原判決竟認上訴人係犯刑法第二百十六條、第二百十條
之行使偽造私文書罪，適用法則難謂適當。２、按行為後法律有
變更者，適用裁判時之法律，但裁判前之法律有利於行為人者，
適用最有利於行為人之法律，刑法第二條第一項定有明文。查上
訴人於八十八年二月八日行為時之著作權法第九十四條規定，以
犯該法第九十三條第三款、第八十七條第二款之罪（即以明知為
侵害著作權之物，意圖營利而交付之方法，侵害他人之著作權）
為常業者，其法定刑為一年以上七年以下有期徒刑，得併科新台
幣四十五萬元以下罰金。上訴人行為後，著作權法曾先後於九十
年十一月十二日（下稱九十年版）、九十二年七月九日（下稱九
十二年版）及九十三年九月一日（下稱九十三年版）修正公布，
分別於九十年十一月十四日、九十二年七月十一日及九十三年九
月三日生效。九十年版對上開規定未為修正；九十二年版著作權
法第九十四條第一項則修正為，以犯該法第九十一條之一第三項
（即意圖營利而以移轉所有權之方法散布著作原件或其重製物而
侵害他人之著作財產權，其重製物為光碟）為常業者，其法定刑
為一年以上七年以下有期徒刑，得併科新台幣三十萬元以上三百
萬元以下罰金；至九十三年版即本件裁判時法之著作權法第九十
四條第一項規定，以犯該法第九十一條之一第三項（即明知係侵
害著作財產權之重製物而散布或意圖散布而公開陳列或持有，其
重製物為光碟）為常業者，其法定刑為一年以上七年以下有期徒
刑，得併科新台幣三十萬元以上三百萬元以下罰金。是於比較新
舊著作權法之適用時，除就法定刑之輕重為比較之外，尚須注意
上訴人之行為是否該當各該法條之構成要件。乃原判決未詳加論
述，率以行為時著作權法第九十四條以犯該法第九十三條第二款
（即違反該法第七十條）為常業罪，與九十二年版著作權法第九
十四條第二項以犯該法第九十一條第三項為常業罪（原判決誤載
為以犯該法第九十三條為常業罪）為比較，而適用前者論上訴人
「明知為侵害著作權之物，意圖營利而交付為常業罪」，亦有所
未當。上訴意旨執以指摘原判決不當，尚非全無理由，應認原判
決仍有撤銷發回更審之原因。至原判決理由八不另為無罪諭知部
分（即違反公平交易法部分），基於審判不可分原則，併予發回
。
據上論結，應依刑事訴訟法第三百九十七條、第四百零一條，判
決如主文。
中    華    民    國  九十五  年    三    月    九    日
                      最高法院刑事第九庭
                          審判長法官  陳  正  庸
                                法官  賴  忠  星
                                法官  林  開  任
                                法官  林  立  華
                                法官  林  勤  純
      本件正本證明與原本無異
                                      書  記  官
中    華    民    國  九十五  年    三    月  十四    日
                                               Ｒ


司法院資訊處製作；財團法人民間司法改革基金會備份。
